臺灣高等法院刑事判決
111年度原上訴字第74號
上  訴  人  
即  被  告  劉宇安



指定辯護人  劉嘉宏律師(義辯)
上列上訴人即被告因犯偽造文書等案件，不服臺灣新竹地方法院
111年度原訴緝字第1號，中華民國111年2月25日第一審判決（起
訴案號：臺灣新竹地方檢察署109年度偵緝字第617號），提起上
訴，本院判決如下：
    主  文
原判決關於劉宇安被訴行使偽造私文書及詐欺得利部分均撤銷。
劉宇安犯行使偽造私文書罪，累犯，處有期徒刑貳月，如易科罰
金，以新臺幣壹仟元折算壹日；又犯詐欺得利罪，累犯，處有期
徒刑貳月，如易科罰金，以新臺幣壹仟元折算壹日。應執行有期
徒刑參月，如易科罰金，以新臺幣壹仟元折算壹日。
信用卡簽帳單上偽造之「莊雅惠」署名壹枚沒收；未扣案之犯罪
所得即價值新臺幣參仟元之商品、新臺幣壹仟捌佰捌拾元均沒收
，於全部或一部不能沒收或不宜執行沒收時，追徵其價額。 
其餘部分上訴駁回。
   事   實
一、劉宇安意圖為自己不法之所有而基於侵占遺失物之犯意，於
    民國108年9月14日20時45分許，明知莊雅惠不慎遺失在新竹
    市○道○路0段000號附近之皮夾「內含有身分證、健保卡、中
    國信託商業銀行信用卡（卡號：0000000000000000號，下稱
    上開信用卡）及新臺幣（下同）408元等物」為他人之物，
    拾得後並將之侵占入己。
二、劉宇安另意圖為自己不法所有，基於偽造文書及詐欺取財犯
    意，於108年9月15日3時11分許，持侵占之上開信用卡，前
    往新竹縣○○鄉○○路000號之萊爾富超商處，向商店店員出示
    並行使上開信用卡，施用詐術冒充莊雅惠刷卡消費，並偽簽
    「莊雅惠」之署名，使該店員因此陷於錯誤，誤認係莊雅惠
    本人持卡消費，而交付價值3000元之商品予劉宇安，足生損
    害於莊雅惠、中國信託商業銀行及上開商店對於信用卡交易
    管理之正確性。
三、劉宇安另意圖為自己不法所有，基於詐欺犯意，於108年9月
    15日3時59分許，持侵占之上開信用卡，前往新竹縣○○市○○
    路0000號之哈密瓜汽車旅館，向旅館人員出示並行使上開信
    用卡，施用詐術冒充莊雅惠刷卡消費（免簽名），使該旅館
    人員因此陷於錯誤，誤認係莊雅惠本人持卡消費，而提供價
    值1880元之住宿服務予劉宇安，使劉宇安因此獲得免費住宿
    之不法利益。
四、嗣經莊雅惠發覺信用卡遭盜刷乃報警處理，為警依商店旁之
    監視器影像循線查知上情，並扣得莊雅惠所遺失之皮夾（內
    含有現金408元、上開信用卡、身分證及健保卡等物，均已
    發還莊雅惠）。
五、案經莊雅惠訴由新竹縣政府警察局新湖分局報告臺灣新竹地
    方檢察署檢察官偵查起訴。
    理  由
壹、證據能力部分
    本判決以下所引用之證據，檢察官及本院指定辯護人於本案
    言詞辯論終結前，均未爭執其證據能力，本院審酌該等證據
    作成或取得之狀況，並無非法或不當取證之情事，且無顯不
    可信之情況，復經本院於審判期日就上開證據依法進行調查
    、辯論，自均具有證據能力。
貳、實體部分
一、上開犯罪事實，業據被告於警詢、偵訊、原審及本院審理時
    坦承不諱，核與證人即告訴人莊雅惠證述之情節相符（見偵
    字532卷第14-17、18-19頁），並有監視器影像翻拍照片、
    中國信託商業銀行製作信用卡遭盜刷明細表、信用卡消費明
    細、信用卡消費簽帳單、扣押物品目錄表、贓物認領保管單
    等件附卷可稽（見偵字532卷第11、13、20、24-26、27-28
    之1頁），足見被告上開任意性自白核與事實相符，應堪採
    信。
二、綜上所述，本案事證明確，被告犯行洵堪認定，應依論科。
三、論罪科刑部分：　　　
  ㈠按刑法第2條第1項之規定，乃係規範行為後「法律變更」所
    生新舊法比較適用之準據法，故如新舊法處罰之輕重相同，
    即無比較適用之問題，非此條所指之法律有變更，即無本條
    之適用，應依一般法律適用原則，適用裁判時法，其為純文
    字修正者，更應同此（最高法院95年第21次刑事庭會議決議
    意旨參照）。查被告劉宇安行為後，刑法第337條侵占遺失
    物罪業於108年12月25日修正公布，並於同年月27日施行。
    本罪之法定刑原規定為「500元以下罰金。」，但依刑法施
    行法第1條之1第1項、第2項前段規定，該罰金貨幣單位為新
    臺幣，其罰金數額並應提高為30倍，故其罰金刑實則為新臺
    幣1萬5000元。嗣修正後刑法第337條侵占遺失物罪之法定刑
    則規定為「1萬5000元以下罰金」，僅將罰金刑之法條文字
    從「500元以下」修正為「1萬5000元以下」，此外並無其他
    修正；而因適用刑法施行法第1條之1第1項罰金貨幣單位為
    新臺幣之結果（至該條第2項前段提高罰金數額30倍之規定
    則不再適用），修正後侵占遺失物罪之罰金刑亦同為新臺幣
    1萬5000元以下，而與修正前仍屬一致，並無不同，非屬法
    律變更，對被告劉宇安而言尚無有利或不利之情形，揆諸前
    揭說明，自不生新舊法比較之問題，應依一般法律適用原則
    ，適用裁判時法即上揭修正後之刑法第337條規定。
  ㈡核被告就事實欄一所為，係犯刑法第337條之侵占遺失物罪；
    就事實欄二所為，係犯刑法第216條、第210條之行使偽造私
    文書罪及同法第339條第1項之詐欺取財罪；就事實欄三所為
    ，係犯刑法第339條第2項之詐欺得利罪。
  ㈢被告就事實欄二所為，其中偽造私文書部分，偽造署押係偽
    造私文書之階段行為，偽造私文書後復持以行使，偽造私文
    書之低度行為應為行使偽造私文書之高度行為所吸收，均不
    另論罪。又被告係以一行為觸犯行使偽造私文書罪及詐欺取
    財罪，為想像競合犯，應依刑法第55條規定從一重論以行使
    偽造私文書罪處斷。
  ㈣被告所犯上開3罪，犯意各別，行為互殊，應分論併罰。
  ㈤被告前於107年間，因違反毒品危害防制條例案件，經臺灣新
    竹地方法院以107年度竹東原簡字第29號判決判處有期徒刑4
    月確定，並於107年7月18日執行完畢等情，有本院被告前案
    紀錄表1份在卷可憑。其於受有期徒刑執行完畢後，5年內故
    意再犯本案固符合刑法第47條第1項累犯之規定，惟本院考
    量被告前次係犯施用第二級毒品案件，與本件行使偽造私文
    書罪及詐欺得利罪等案件，犯罪類型全然不同，參酌司法院
    大法官會議釋字第775號解釋，爰均無須適用累犯規定而加
    重其刑。
四、撤銷原判決之部分（即行使偽造私文書及詐欺得利部分）
    本件原審判決認事證明確，予以被告論罪科刑，固非無據，
    惟：本件被告前雖有因施用毒品案件，經臺灣新竹地方法院
    以107年度竹東原簡字第29號判決判處有期徒刑4月確定，並
    於107年7月18日執行完畢，就本次犯行固屬累犯，惟被告本
    件所犯係侵占遺失物罪、行使偽造私文書罪及詐欺得利罪之
    犯行，與前揭施用毒品之犯行，犯罪形態，全然不同，侵害
    法益亦屬有間，參酌司法院大法官會議釋字第775號解釋，
    實無須適用累犯規定而加重其刑，原審依刑法第47條第1項
    規定予以加重其刑，即有未洽。
五、沒收及不予沒收之說明：
    按犯罪所得，屬於犯罪行為人者，沒收之；於全部或一部不
    能沒收或不宜執行沒收時，追徵其價額；犯罪所得已實際合
    法發還被害人者，不予宣告沒收或追徵。刑法第38條之1第1
    項前段、第3項、第5項分別定有明文。經查：
  ㈠被告就事實欄二獲取價值3,000元之商品，及就事實欄三獲取
    價值1,880元之利益，均屬被告之犯罪所得，並未扣案亦未
    實際合法發還被害人，爰依刑法第38條之1第1項前段及第3
    項之規定，宣告沒收，並於全部或一部不能沒收或不宜執行
    沒收時，追徵其價額。
  ㈡又偽造之印章、印文或署押，不問屬於犯人與否，沒收之，
    刑法第219條定有明文；又刑法第219條係採義務沒收主義，
    凡偽造之印章、印文或署押，不論是否屬於犯人所有，亦不
    論有無搜獲扣案，苟不能證明其已滅失，均應依法宣告沒收
    。是被告就事實欄二於信用卡簽帳單上偽造之「莊雅惠」署
    名1枚，應依刑法第219條併予宣告沒收。至偽造之信用卡簽
    帳單，業經被告持以行使，已非屬被告所有之物，亦非違禁
    物或其他應義務沒收之物，爰不予宣告沒收。
六、上訴駁回部分（即犯罪事實一部份）
　　原審認被告此部分係犯刑法第337條之侵占遺失物罪，並審
    酌被告素行不佳，正值青壯，竟不思以正當途徑獲取所需，
    而為本案犯行，造成被害人受有財產上之損失，並危害社會
    交易及金融秩序，所為應予非難，惟念其犯後坦承犯行，態
    度尚可，兼衡其自述高中肄業、離婚、小孩現由前妻撫養、
    勒戒前在工地打零工、月收入約3、4萬元、須給付前妻15,0
    00元、因案發時剛從山上下來工作、缺錢而為本案犯行等一
    切情狀，量處罰金新臺幣伍仟元，並說明:被告所侵占之物
    雖屬犯罪所得，然均已尋獲發還被害人，有贓物認領保管單
    1份附卷可參（見偵字532第20頁），依刑法第38條之1第5項
    之規定，爰不予宣告沒收。經核原判決認事用法並無不當，
    量刑亦稱妥適，應予維持，被告空言指稱原審量刑過重，為
    無理由，應予駁回。
七、本件被告經合法傳喚，於審理期日，無正當理由而未到庭，
    爰不待被告之陳述，逕為一造辯論判決。　　
據上論斷，應依刑事訴訟法第369條第1項前段、第364條、第299
條第1項前段、第368條、第371條，判決如主文。
本案由檢察官沈郁智提起公訴，由檢察官李叔芬到庭執行職務。
中　　華　　民　　國　　111 　年　　8 　　月　　18　　日
                  刑事第四庭    審判長法　官  陳筱珮
                                      法　官  羅郁婷
                                      法　官  柯姿佐
以上正本證明與原本無異。
侵占遺失物罪及詐欺得利罪部分不得上訴，其餘部分如不服本判
決，應於收受送達後20日內向本院提出上訴書狀，其未敘述上訴
之理由者並得於提起上訴後20日內向本院補提理由書（均須按他
造當事人之人數附繕本）「切勿逕送上級法院」。
                                      書記官  蔡硃燕
中　　華　　民　　國　　111 　年　　8 　　月　　22　　日
附錄：本案論罪科刑法條全文                             
中華民國刑法第210條
偽造、變造私文書，足以生損害於公眾或他人者，處 5 年以下
有期徒刑。
中華民國刑法第216條
行使第 210 條至第 215 條之文書者，依偽造、變造文書或登載
不實事項或使登載不實事項之規定處斷。
中華民國刑法第337條
意圖為自己或第三人不法之所有，而侵占遺失物、漂流物或其他
離本人所持有之物者，處 1 萬 5 千元以下罰金。
中華民國刑法第339條
意圖為自己或第三人不法之所有，以詐術使人將本人或第三人之
物交付者，處 5 年以下有期徒刑、拘役或科或併科 50 萬元以
下罰金。
以前項方法得財產上不法之利益或使第三人得之者，亦同。
前二項之未遂犯罰之。